【裁判字號】    97,訴,2375
【裁判日期】    980121
【裁判案由】    漁業法
【裁判全文】
臺北高等行政法院判決
                                      97年度訴字第2375號
                              .
原      告  甲○○
訴訟代理人  陳益軒  律師
複代理人    黃純真  律師
被      告  行政院農業委員會
代  表  人  陳武雄（主任委員）住同上
訴訟代理人  乙○○
            丙○○
            丁○○
上列當事人間因漁業法事件，提起行政訴訟。本院判決如下：
    主  文
原告之訴駁回。
訴訟費用由原告負擔。
    事  實  及  理  由
一、事實概要：原告係龍吉勝3 號漁船(CT3-5757)船主兼船長，
    被告依據屏東縣政府查報，以原告駕駛該漁船於96年2 月27
    日在屏東縣東港鎮東港漁港，經屏東縣政府加強防杜漁船優
    惠用油流用行動計畫查緝行動小組( 下稱查緝行動小組) 查
    獲未經漁業主管機關許可，裝載漁業動力用油29,320公升，
    未能指明油料來源，乃以原告違反漁業動力用油優惠油價標
    準第13條第2 項、第3 項、第4 項及漁船船員管理規則第31
    條第7款 規定，依漁業法第10條第1 項及第2 項規定，分別
    以96年7 月30日農授漁字第0961220785號處分書( 下稱原處
    分一) 收回原告所有上開漁船原領農特漁延(96)字第000096
    4814號漁業執照1 年；及96年7 月30日農授漁字第09613219
    77號處分書收回原告原領漁船船員手冊1 年( 下稱原處分二
    ) 。原告不服，提起訴願經決定駁回後，提起撤銷訴訟，經
    本院97年3 月28日97年度訴字第533 號裁定駁回後，原告復
    提起本件確認訴訟。
二、原告起訴主張：
    (一)按行政訴訟法第6 條第1 項、第2 項規定，原告既已向被
      告聲請確認系爭2 處分為無效之行政處分，並經被告97年
      8 月27日農授漁字第0970146445號函覆該等處分仍為有效
      之行政處分，原告自得提起確認訴訟，合先敘明。又行政
      處分具有重大明顯之瑕疵者，無效，行政程序法第111 條
      第7 款定有明文。所謂「明顯」，係指事實不待調查即可
      認定；所謂「重大」就限制或禁止處分言，違反憲法第23
      條規定者，即屬之。大法官釋字第499 號解釋要旨甚詳。
      查被告所為系爭2 處分，具有重大明顯之瑕疵，實屬行政
      程序法第111 條第7 款所列之無效行政處分。茲說明如下
      。
    (二)原處分係以「原告未經主管機關許可，裝載漁業動力用油
      29,320公升，而未能指明來源」認定原告涉有違規之事實
      。惟按，前揭優惠油價標準第13條第2 項係規定：「未經
      漁業主管機關許可，裝載他船油料而未能指明來源者。」
      為裁罰要件。然查，系爭油料係置於系爭漁船船艏輔助油
      櫃及主機下方之主油櫃內，其來源為原告於95全年度中申
      購未耗盡之節存油料。又船舶油櫃本係放置油料之處，原
      告將油料置漁船油櫃顯非裝載，是以，被告依屏東縣政府
      函文認定原告有違反前揭標準第13條第2 項、第3 項及漁
      業船員管理規則第31條第7 款等規定，對原告所為系爭二
      處分，顯有重大明顯之瑕疵，應屬無效。
    (三)依被告提出系爭漁船於95年10月17日起至同年12月8 日加
      油記錄所示，此期間原告駕駛該漁船出海時數共計500.1
      小時，被告依漁業動力用油優惠油價標準規定，共計核配
      予原告61,100公升漁業動力優惠油料，如以每小時為單位
      平均換算，系爭漁船出海作業1 小時，被告即核配原告12
      2.18公升之漁船動力優惠油料。換言之，如系爭漁船每小
      時實際消耗油料未達122.18公升，則原告每次出海作業，
      被告核配之優惠用油必然會有結餘，被告未實際調查系爭
      漁船每小時實際消耗燃料數據，逕認系爭29,320公升油料
      乃原告非法自他船裝載，實屬主觀臆測之判斷，而有重大
      明顯之瑕疵。
    (四)再查，系爭漁船為30噸級漁船，依據被告依漁業法第45條
      第5款規定發布之公告事項第1點規定，系爭漁船出海作時
      限為180 天，依被告所認其核配之優惠油料必然於每次作
      業中耗盡，不可能有結餘，則依前述推算漁船油料消耗標
      準計算( 每小時122.18公升) ，原告如駕駛系爭漁船出海
      作業180 天，豈不要備置超過系爭漁船總噸位即高達527,
      817 公升油料(180天×24小時×122.18公升）。自足認系
      爭漁船主機每小時油耗，根本未達被告核配優惠油料標準
      之一半，故系爭29,320公升存油乃原告於前揭期間加注61
      ,100公升優惠油料之結存油料，殆無疑義，被告未詳審酌
      ，遽認原告有違規事實，顯屬率斷。又依系爭漁船船舶檢
      查證書及船舶檢查記錄所示，足認原告並未變更系爭漁船
      之船艙結構；復按系爭漁船實際結構，其主油槽係設於駕
      駛台下方，儲油容積僅達1 萬公升，其餘可供放置油料之
      處，僅有如附件二漁船結構圖所示之7 處儲物艙，而漁政
      或航政主管機關均未規範或限定該等儲物艙用途之規定，
      則原告將系爭漁船動力油料放置於儲物艙，於法並無不合
      ，自無被告所認之違規情形。
    (五)承上說明，系爭29,320公升油料之來源，確係原告於前揭
      期間結存之油料，被告未提出證據證明，逕認該油料係自
      他船裝載而來，實與證據法則及經驗法則相悖，被告對原
      告所為收回漁業證照或收回漁船船員手冊1年之系爭2處分
      ，實與前揭優惠油價標準第13條第3項及漁業法第10條第1
      項、2項規定之裁罰要件不符，而有行政程序法第111條第
      7 款所列適用法律錯誤之重大瑕疵，應為無效之處分。又
      系爭2 無效之處分致使原告無法出港捕魚，影響原告之家
      庭生計甚鉅，原告請求確認無效，自有正當理由等語，並
      聲明請求判決確認原告所為原處分一及原處分二均無效。
三、被告則以：
    (一)按行政訴訟法第6 條第1 項、第3 項規定可知，對於現存
      之行政處分主張違法，應提起撤銷訴訟以撤銷該違法之行
      政處分，而不得提起確認訴訟，此為確認訴訟之補充性。
      查原告就系爭2 處分既已提起訴願，經訴願決定駁回，復
      經本院97年3 月28日97年度訴字第533 號裁定，以原告因
      欠繳裁判費，起訴要件欠缺，且逾期未補正而駁回其訴確
      定在案。據此，原告前既已提起撤銷訴訟，不得再提起確
      認訴訟，原告無即受確認判決之法律上利益，本件起訴不
      合法，合先敘明。
    (二)續就實體而言，漁業動力優惠用油，除免徵貨物稅、營業
      稅外，亦享有被告給予補貼之優惠。為使漁業動力優惠用
      油確實用在漁撈作業上，避免不肖業者扭曲政府美意，從
      事不法流用而影響國內油品市場秩序，並助長私設地下油
      行而危害公共安全，是前揭優惠油價標準第13條第2 項、
      第3 項及第4 項規定，未經漁業主管機關許可，裝載他船
      油料而未能指明油料來源者，應追繳查獲當時所載運油量
      之貨物稅、營業稅及發給之補貼款、第一次核處收回漁業
      證照或漁船船員手冊一年，漁業人應自費裝設經被告指定
      機構測試並公告之船位回報器，且須維持功能正常，始得
      購買優惠漁業動力用油，以防杜漁船主藉不法手段取得漁
      業動力優惠用油，而行非法流用牟利之實。另依被告96年
      1 月2 日訂定之「涉案違規利用優惠漁業動力用油案件處
      理流程及處分基準」規定，對於裝載他船油料而未能指明
      油料來源者，亦有明定前揭處分基準。
    (三)查系爭漁船之油槽容量，按被告漁業署「動力漁船生命史
      重點管理資訊報表」顯示，該漁船油槽容量為12,357公升
      ，於93年3 月11日經核准補助油槽容量為12,356公升，油
      槽容量合計為24,713公升。惟經審視取締單位所送之筆錄
      、過磅單顯示，查獲時該漁船上實際載運29,320公升漁業
      動力用油，較經核准油槽容量多出4,607 公升，且漁船上
      設置有一台抽油馬達、數條油管，明顯為有未經漁業主管
      機關許可，裝載他船油料而未能指明油料來源之事實行為
      ，被告即依漁業法第10條第1 項、第2 項及漁船船員管理
      規則第31條第7 款及前揭優惠油價標準第13條規定，以原
      處分一收回原告漁業執照1 年及以原處分二收回原告原領
      漁船船員手冊1 年，經核於法並無不合等情置辯。並聲明
      請求判決駁回原告之訴。
四、經查：
    (一)按「確認行政處分無效及確認公法上法律關係成立或不成
      立之訴訟，非原告有即受確認判決之法律上利益者，不得
      提起之。…確認行政處分無效之訴訟，須已向原處分機關
      請求確認其無效未被允許，或經請求後於30日內不為確答
      者，始得提起之。」為行政訴訟法第6 條第1 項及第2 項
      所明定。又同條第3 項所定確認公法上法律關係成立或不
      成立( 包括存在或不存在) 之訴訟，於原告得提起撤銷訴
      訟者，不得提起之，此乃確認訴訟之補充性，但並未規定
      確認行政處分無效之訴訟，亦適用之；且無效之行政處分
      ，係自始、當然及確定無效，本無待主張，亦不必經由一
      定程序使其失效，核與違法但非無效之行政處分，須經原
      處分機關或其上級機關依職權撤銷或經法院判決撤銷，始
      失其效力者不同，故當解釋「確認行政處分無效之訴訟」
      ，並無上揭規定「確認訴訟補充性」之適用甚明( 最高行
      政法院96年度裁字第1914號裁定同採此見解) 。被告以原
      告曾對原處分一及原處分二提起撤銷訴訟，因逾期未補正
      繳納裁判費，業經本院97年度訴字第533 號裁定駁回其訴
      確定，依前揭確認訴訟補充性原則，原告起訴請求確認上
      開行政處分無效，為不合法云云，並無足採。故本件厥應
      審究者，係原處分一及原處分二是否具有行政程序法第11
      1 條規定無效之原因？
    (二)次按，行政程序法第111 條規定：「行政處分有下列各款
      情形之一者，無效：一、不能由書面處分中得知處分機關
      者。二、應以證書方式作成而未給予證書者。三、內容對
      任何人均屬不能實現者。四、所要求或許可之行為為構成
      犯罪者。五、內容違背公共秩序、善良風俗者。六、未經
      授權而違背法規有關專屬管轄之規定或缺乏事務權限者。
      七、其他具有重大明顯之瑕疵者。」可知，關於行政處分
      之無效，係採重大明顯說，其中第1款至第6款乃重大明顯
      之例示規定，除此六種情形外，其他重大明顯瑕疵者亦屬
      無效，惟所謂重大明顯之瑕疵者，係指外觀有明顯重大瑕
      疵而言，亦即任何人一望即知重大明顯程度，始足當之，
      若行政處分有違法不當之通常瑕疵，而未達明顯重大者，
      僅得請求撤銷該違法之行政處分，尚不得訴請確認為無效
      之行政處分甚明。
    (三)查被告所為收回龍吉勝3號漁船原領之漁業執照1年及收回
      原告原領之漁船船員手冊1 年之原處分一及原處分二，經
      核並無前揭行政程序法第111 條第1 款至第6 款列舉規定
      之無效原因，至原告主張查緝行動小組所查獲龍吉勝3 號
      漁船裝載之漁業動力用油29,320公升，並非原告自他船裝
      載，其來源乃係原告歷次結存之油料，被告未能舉證證明
      其有自他船裝載油料之違章事實，逕以原處分一收回龍吉
      勝3 號漁船原領之漁業執照1 年；及以原處分二收回原告
      原領之漁船船員手冊1 年，實與前揭優惠油價標準第13條
      第3 項及漁業法第10條規定之裁罰要件不符云云，乃係爭
      執原處分一及原處分二之內容是否合法適當，並非該等處
      分外觀上有何明顯重大之瑕疵，亦與行政程序法第111 條
      第7 款規定不合。故原告起訴請求確認原處分一及原處分
      二無效，於法洵非有據，應予駁回。
據上論結，本件原告之訴為無理由，爰依行政訴訟法第98條第1
項前段，判決如主文。
中    華    民    國    98    年     1    月   21     日
                    臺北高等行政法院第二庭
                              審判長法  官  徐瑞晃
                                    法  官  陳金圍
                                    法  官  蕭惠芳
上為正本係照原本作成。
如不服本判決，應於送達後20日內，向本院提出上訴狀並表明上
訴理由，如於本判決宣示後送達前提起上訴者，應於判決送達後
20日內補提上訴理由書（須按他造人數附繕本）。
中    華    民    國    98    年     1    月   21     日
                                    書記官   李淑貞


司法院資訊處製作；財團法人民間司法改革基金會備份。
